最高法院刑事判決　　　　　　九十四年度台上字第二二三五號
　　上 　訴　 人　台灣高等法院台南分院檢察署檢察官
　　上訴人即被告　甲○○
　　　　　　　　　　　　　13.
上列上訴人等因被告違反貪污治罪條例案件，不服台灣高等法院
台南分院中華民國九十三年八月十日第二審更審判決（九十三年
度重上更(六)字第二一九號，起訴案號：台灣台南地方法院檢察署
八十四年度偵字第一０七五七號），提起上訴，本院判決如下：
    主  文
原判決撤銷，發回台灣高等法院台南分院。
    理  由
本件原判決認定：上訴人即被告甲○○於民國七十九年至八十三
年四月間擔任台南縣稅捐稽徵處工商稅課營業股主辦人，負責台
南縣新營地區營利事業之設立、變更、歇業登記等查察工作之業
務，係依據法令從事公務之人員，明知轄內台南縣新營市○○路
二二二號一樓由黃南俊經營之「冠天下百貨總匯」，於八十一年
一月十日向台南縣政府申請設立登記時，在「營利事業統一發證
設立登記申請書」所申請設立登記之營業項目僅為日用品、百貨
之買賣業，經台南縣政府於八十一年一月十三日以府建商字第
０００五七五號函准予設立登記，嗣台南縣政府於八十一年二月
二十八日以府建商字第０二二六五三號函核准變更登記，營業
項目為美容百貨、日用百貨買賣業；而同址二樓由張鳳珠（其與
黃南俊違反商業登記法部分另經法院判刑確定，該二營利事業實
係同一家經營）所經營之「冠天下冷飲部」於八十一年一月二十
七日向台南縣政府申請設立登記時，在「營利事業統一發證設立
登記申請書」所申請設立登記之營業項目僅為冷飲買賣，經台南
縣政府於八十一年一月二十七日以府建商字第０一０六五九號
函准予設立登記，且上開二營利事業所在用地為住宅區，無法申
請經營ＫＴＶ及理容、按摩業，而該「冠天下百貨總匯」實際經
營按摩業，該「冠天下冷飲部」實際經營ＫＴＶ業，其實際營業
項目均與申請設立登記或變更登記之項目不符，竟基於概括之犯
意，分別於八十一年二月十五日就「冠天下冷飲部」，於八十一
年四月十日就「冠天下百貨總匯」，在上開二營利事業之「營利
事業設立登記查簽表」上調查項目第九項「營利場所及設備是否
適當」欄內、第十項「申請事項是否屬實」欄內，分別簽註：「
是」，用以表示該二營利事業之「營業場所及設備適當暨申請事
項屬實」等調查意見，將此不實事項登載於其職務上所掌之上開
查簽表公文書上，並先後據以持向其上級長官即股長張典春簽報
，未要求業者依法為適法之變更，而加以掩護違法營業，亦未將
業者違法營業事項函送主管機關台南縣政府依法處置，足以生損
害於台南縣稅捐稽徵處對於稅務管理及台南縣政府對於營利事業
管理之正確性。又甲○○於上開「冠天下百貨總匯」及「冠天下
冷飲部」申請設立登記後之審查期間，基於概括之犯意，在上開
營業場所接受上開業者不正利益之招待，或收受賄賂，其詳如下
：於八十一年二月十三日接受唱歌及按摩不正利益之招待，價值
新台幣（下同）五千二百五十元；又於八十一年二月二十五日收
受三千二百元之賄賂；再於八十一年二月二十七日接受按摩不正
利益之招待，價值九百元；及於八十一年二月二十七日接受唱歌
不正利益之招待，價值二千零四十元等情，因而撤銷第一審之科
刑判決，改判仍論處被告連續依據法令從事公務之人員，對於職
務上之行為收受賄賂，處有期徒刑年捌月，褫奪公權年；固
非無見。
惟查：(一)貪污治罪條例第五條第一項第三款規定對於職務上之行
為收受賄賂罪，所稱之「職務上之行為」，係指公務員於其職務
範圍內所應為或得為之行為；而同條例第四條第一項第五款規定
對於違背職務之行為收受賄賂罪之「違背職務之行為」，則指在
其職務範圍內不應為或應為而不為者而言。原判決於事實欄認定
：「甲○○係依據法令從事公務之人員，將不實事項登載於其職
務上所掌之查簽表公文書上，並先後據以持向其上級長官即股長
張典春簽報，未要求業者依法為適法之變更，而加以掩護違法營
業，亦未將業者違法營業事項函送主管機關台南縣政府依法處置
，足以生損害於台南縣稅捐稽徵處對於稅務管理及台南縣政府對
於營利事業管理之正確性。又甲○○於上開『冠天下百貨總匯』
及『冠天下冷飲部』申請設立登記後之審查期間，基於概括之犯
意，在上開營業場所接受上開不正利益之招待，或收受賄賂，其
詳如下：於八十一年二月十三日接受唱歌及按摩不正利益之招待
，價值新台幣（下同）五千二百五十元；又於八十一年二月二十
五日收受三千二百元之賄賂；再於八十一年二月二十七日接受按
摩不正利益之招待，價值九百元；及於八十一年二月二十七日接
受唱歌不正利益之招待，價值二千零四十元」；如果無訛，被告
在其職務範圍內，不應為不實登載，竟故為不實登載，掩護冠天
下百貨總匯及冠天下冷飲部違法營業而受賄賂及不正利益，是否
係對於違背職務之行為收受賄賂及不正利益？原判決未深入審究
，遽謂係對於職務上之行為收受賄賂，有事實與理由矛盾及適用
法則不當之違法。(二)原判決於理由欄說明：「關於招待九百元按
摩之事部分：此筆款項證人張鳳珠於調查站時係供稱：『係由公
司招待支出』，復稱是會計做假帳等語；然於本院前審改稱：被
告甲○○有去，亦有付費，係會計私吞該筆款項等語，雖張鳳珠
翻供證稱被告有付費，然顯然無法推翻估價單上係記載被告按摩
費用之說詞，因而推諉稱『會計私吞』。然會計會僅為私吞九百
元而做假帳，與常理已極端不合，況被告職司查核該店之任務，
竟然不避嫌跑到該店消費，顯然係因該店為報答被告而免費幫其
服務（按摩），才為符合事理之解釋。再參以張鳳珠於本院前審
又供稱：當時會計有二位名字已忘，只知姓陳、許，現店已關等
語，更凸顯證人張鳳珠意圖為被告脫罪，又無法交代所謂會計做
假帳私吞九百元之事，所以虛設會計私吞而做假帳之證詞；張鳳
珠於調查站所為之陳述，雖與審判中不符，然張鳳珠在調查站之
陳述綜合事證及扣案之帳冊研判，應具有較可信之特別情況，且
張鳳珠之證詞為證明被告犯罪事實存否所必要，因而張鳳珠於調
查站之證詞，不僅可為證據，且係可採信之證據，其後翻異前供
之詞，顯係事後迴護被告之詞，自不足採」（原判決正本第十頁
、第十一頁、第十五頁）。然證人張鳳珠於法務部調查局台南縣
調查站（下稱台南縣調查站）詢問時，即分別供稱：「該九百元
之按摩費，係由公司招待支出」，又供稱：「是會計做假帳」；
屬截然不同之供述，若係「會計做假帳」屬實，則似有利於被告
，原判決既謂張鳳珠於審判中迴護被告之供述不足採，而以張鳳
珠於台南縣調查站之上開供述可採，惟張鳳珠上開截然不同之供
述，究如何取捨？其中有利於被告之供述何以得作為論處被告罪
刑之證據？原判決未審認論；又所謂：「會計會僅私吞九百元
而做假帳，與常理已極端不合；被告職司查核該店之任務，竟然
不避嫌跑到該店消費，顯然係因該店為報答被告而免費幫其按摩
服務，才為符合事理之解釋」；原判決未說明其所憑證據及認定
之理由；俱屬違誤。(三)原判決於理由欄謂：「證人陳金田於本院
上訴審時雖證稱：其所招待之五千二百五十元，是有四、五個人
來消費，說要讓我們請客，他們說和稅捐處很熟，所以才寫甲○
○的名字向公司報帳，實則當時甲○○並未在場云云。但此不惟
與證人張鳳珠於調查站所證述不合，且與帳冊之記載不符，是應
為事後故為迴護被告之詞，不足採信，且由證人陳金田所述，亦
見被告甲○○與該店有特殊關係，如報被告姓名即可被免費招待
，則更可證被告確實有被免費招待等情事」；然陳金田上開供述
既與事實不符而不足採，何以得再據陳金田上開供述而認定：「
被告與該店（冠天下百貨總匯）有特殊關係，如報被告姓名即可
被免費招待，可證被告確實有被免費招待情事」？又被告之同事
或親友，如報上被告名號，則可接受免費招待，何以得謂係被告
接受免費招待？原判決均未深入審究，尚嫌率斷。綜上，應認原
判決仍有撤銷發回之原因；原判決其他有裁判上一罪關係部分，
基於審判上不可分原則，應一併發回。又證人張鳳珠主張其於台
南縣調查站詢問時，係疲勞詢問而為供述，實情如何？應予查明
並於判決理由說明；又原判決關於被告收受賄賂及不正利益部分
，除對向共犯張鳳珠於台南縣調查站之供述及其製作之帳冊記載
外，是否尚有其他補強證據足使一般人均不致有所懷疑而得確信
為真實之程度？本件經多次發回，應予切實釐清證據，詳論斷
之理由，期能足讞。
據上論結，應依刑事訴訟法第三百九十七條、第四百零一條，判
決如主文。
中　　華　　民　　國　九十四　年　　四　　月　二十九　日
                      最高法院刑事第一庭
                          審判長法官  施　文　仁
                                法官  林　永　茂
                                法官  蕭　仰　歸
                                法官  林　茂　雄
                                法官  林　立　華
      本件正本證明與原本無異
                                      書  記  官
中　　華　　民　　國　九十四　年　　五　　月　　五　　日
                                                      Ｅ
